臺灣高等法院民事裁定
111年度抗字第1302號
抗  告  人 A 0 1 
上列抗告人因債權人林彩霞請求債務人甲○○清償借款等強制執行
事件，聲明異議，對於中華民國111年9月23日臺灣臺北地方法院
111年度執事聲字第207號裁定提起抗告，本院裁定如下：
    主  文
抗告駁回。
抗告費用由抗告人負擔。
    理  由
一、按債務人依法領取之社會保險給付或其對於第三人之債權，
    係維持債務人及其共同生活之親屬生活所必需者，不得為強
    制執行。債務人生活所必需，以最近一年衛生福利部或直轄
    市政府所公告當地區每人每月最低生活費一點二倍計算其數
    額，並應斟酌債務人之其他財產。債務人共同生活親屬生活
    所必需，準用前項計算基準，並按債務人依法應負擔扶養義
    務之比例定其數額，強制執行法第122條第2至4項定有明文
    ，而所稱維持債務人及其共同生活之親屬生活所必需，固係
    指依一般社會觀念，維持最低生活客觀上所不可缺少者而言
    ，然上開規定對共同生活親屬所必需之計算基準，既載明應
    按債務人依法應負扶養義務之比例定之，足見若非與債務人
    共同生活，應由債務人負擔法定扶養義務者，即不在考量之
    列。
二、經查：
   ㈠債權人林彩霞前執本院110年度上字第1082號判決暨確定證
     明書為執行名義（下稱系爭執行名義），向原法院民事執
     行處(下稱執行法院)聲請對債務人甲○○之財產為強制執行
     ，經執行法院以111年度司執字第60696號執行(下稱系爭執
     行事件)受理；嗣執行法院於民國111年5月27日以北院忠11
     1司執黃字第60696號執行命令（下稱系爭執行命令），扣
     押甲○○對於第三人台灣基督教長老教會馬偕醫療財團法人
     馬偕紀念醫院(下稱馬偕醫院)每月支領薪資債權三分之一
     ；抗告人主張其為甲○○配偶，甲○○除扶養其母親及自己之
     未成年子女外，尚須扶養胞妹乙○○之三名未成年子女，如
     遭扣薪所餘薪資將無法維持個人及共同生活親屬基本生活
     所需，乃以利害關係人身分對系爭執行命令聲明異議。執
     行法院認為乙○○非無謀生能力，就所生未成年子女扶養義
     務履行順序在先，故駁回抗告人關於甲○○主張須扶養乙○○
     未成年子女部分之異議；抗告人對此不服，聲明異議，經
     原法院以甲○○與乙○○之子女不具家長家屬關係，法律上甲○
     ○對其等不負扶養義務為由，裁定駁回抗告人之異議，此經
     本院核閱系爭執行事件案卷確認無誤，核於法亦無不合。
   ㈡抗告人之抗告意旨略以：乙○○因涉其他刑案，方將無力扶養
     之未成年子女委由伊及甲○○扶養，伊與甲○○確有扶養事實
     ，且與乙○○子女共同生活，具有民法第1114條第4款所定應
     負扶養義務之家長家屬關係。甲○○薪資並非甚高，承受物
     價通膨如再遭扣薪，每月可得支配金額已低於臺北市每人
     每月最低生活費標準，顯無法維持其與共同生活親屬基本
     生活所需，系爭執行命令扣押金額過高，實有不當，求予
     廢棄原裁定云云。然查：
   ⒈相對人前持系爭執行名義，聲請強制執行甲○○之財產，經執
     行法院受理後以系爭執行命令（見系爭執行事件卷第87頁
     ），依強制執行法第115條之1第1項、第2項規定，於系爭
     執行名義債權金額範圍內【即：新臺幣（下同）150萬元，
     及自110年3月9日起至清償日止，按年息5%計算之利息，與
     執行費1萬2000元】，扣押抗告人對馬偕醫院之每月薪資債
     權三分之一，為使甲○○得預留個人生活開銷所必需，並依
     強制執行法第122條第3項規定，註明經扣繳勞保費等項目
     後，所餘實際領得薪資若低於2萬2418元，僅就超過2萬241
     8元部分扣押。
   ⒉抗告人主張甲○○尚須照料胞妹乙○○之三名未成年子女，因乙
     ○○另涉刑案無力親為扶養，故將子女委由抗告人及甲○○代
     為看顧，本件應審酌乙○○之子女亦屬與甲○○共同生活親屬
     ，就其等生活所需費用予以保留，固提出相關人戶口名簿
     、扶養其他親屬切結書（見系爭執行事件卷第79、81、101
     頁）為據。然按負扶養義務者有數人時，直系血親尊親屬
     之扶養順序先於家長及家屬，此觀民法第1115條第1項第2
     、3、5款規定即明，查乙○○現未因案在監押，前並曾在建
     設公司任職數年，有臺灣高等法院出入監簡列表、勞保電
     子閘門資料查詢結果（見系爭執行事件卷第243、255頁）
     可參，審以乙○○為71年1月16日生正值壯年，即便資力非豐
     ，衡情應仍有維持生活之相當能力，此不因其現實上是否
     具備工作意願或存在其他個人顧慮而有異，況父母對於所
     生子女本應負生活保持義務，無由僅以個人資力不足解免
     扶養之責，則乙○○對其未成年子女之扶養義務履行順序既
     然在前，甲○○依法尚無須負擔扶養之責。
   ⒊又按稱家者，謂以永久共同生活為目的而同居之親屬團體，
     民法第1122條有所明定，而同法第1114條第4款所謂家屬，
     係指以永久共同生活為目的而與家長同居一家者而言（最
     高法院28年渝上字第1514號民事判例意旨參照）。查甲○○
     與乙○○及其子女之戶籍地址未在同處（見系爭執行事件卷
     第79、81頁），果如抗告人所述甲○○之子女因與乙○○子女
     就讀學校相同，於目前有同居之情俾便照應，按理亦係基
     於未成年人學齡階段之考量所為特別安排，無從推論其等
     確已具備永久生活之共同目的，不論抗告人、甲○○有無給
     予乙○○子女經濟資助，甚已憑此申請納稅抵減，原僅屬好
     意施惠所為，縱真曾受乙○○請託代為養育其子女，仍不因
     此使甲○○負起法定扶養義務，蓋強制執行法第122條立法目
     的，係欲依循一般社會觀念，讓債務人及其依法須負扶養
     義務之共同生活親屬得以維持最低生活客觀上所需，且為
     兼顧債權人權益，非得以意定承擔扶養義務方式，使執行
     處置過度受限。本件既不足以認定甲○○與乙○○之子女間有
     永久共同生活為目的而同住一處之家長家屬關係，難謂甲○
     ○之於乙○○子女，為民法第1114條第4款、第1115條第1項第
     3、5款應負扶養義務之家長或家屬，抗告人就此所述，非
     可採信。
   ㈢從而，原法院以乙○○之子女非屬甲○○應盡扶養義務之共同生
     活親屬為由，認抗告人主張系爭執行命令應預留甲○○扶養
     乙○○子女之生活必需費用為無理由，裁定駁回其異議，於
     法核無違誤。抗告意旨仍執詞指摘原裁定不當，求予廢棄
     ，為無理由，應予駁回。
三、據上論結，本件抗告為無理由。爰裁定如主文。
中　　華　　民　　國　　111 　年　　10　　月　　20　　日
                  民事第九庭    
                      審判長法  官  楊絮雲
                            法  官  郭顏毓
                            法  官  盧軍傑
正本係照原本作成。
不得再抗告。
中　　華　　民　　國　　111 　年　　10　　月　　21　　日
　　　　　　　　　　　　　  書記官  李佳姿